最高法院刑事判決　　　　　　　九十六年度台上字第四八五號
上　訴　人　甲○○
選任辯護人　黃哲東律師
上列上訴人因偽造文書案件，不服台灣高等法院中華民國九十五
年五月十七日第二審更審判決（九十四年度上更(二)字第二０三號
，起訴案號：台灣台北地方法院檢察署八十六年度偵字第一七五
七七號），提起上訴，本院判決如下：
    主  文
原判決撤銷，發回台灣高等法院。
    理  由
本件原判決認定：上訴人甲○○於民國七十六年間，受香港飛航
貨運有限公司負責人鄧建邦之委託，負責在台灣籌組公司之一切
事宜，由鄧建邦出資，囑上訴人代刻鄧建邦、李麗萍、李清（均
無我國國籍）三人印章，以備公司設立登記股東用印，並登記出
資額各為新台幣（下同）四十萬元，餘授權由上訴人及其指定之
人登記為公司股東，在台北市○○○路○段一一八號六樓之四設
立飛盈航空貨運代理有限公司，由上訴人擔任董事長，全權負責
公司業務，按時將公司支出所有費用包括公司職員薪資、房租、
稅捐、各種交通費、電話費、報費、餐費等雜支項目報告在香港
之鄧建邦，並定時將營業收入電匯予鄧建邦。八十二年間，飛盈
航空貨運代理有限公司因遷址並更名為飛盈航空貨運承攬有限公
司，以經營航空貨運承攬業務，及有關前項業務之經營投資。詎
八十四年八月二十一日，上訴人竟萌為自己不法利益之意圖，並
違背受委託處理事務之犯意，為變更公司名稱、遷址及營業項目
變更、增資等目的，未得鄧建邦、李麗萍、李清同意，亦未依公
司法規定，徵得股東同意，即盜用股東鄧建邦、李麗萍、李清前
開留存於飛盈航空貨運代理有限公司之印章，蓋用於股東申請書
及股東同意書上，偽造「本公司原資本額新台幣五百萬元，增加
資本新台幣二百五十萬元，總資本額新台幣七百五十萬元。由甲
○○增資新台幣二百五十萬元」、「原股東李清出資新台幣四十
萬元整，讓由甲○○承受」、「所營事業如左：一、經營航空貨
運承攬業務（不變）。二、經營船舶貨運承攬業務（新增）」之
股東同意書，同時盜用鄧建邦、李麗萍印章，偽造（八十四年八
月二十一日第四次修訂）「飛盈運通有限公司（原判決誤載為飛
盈通運有限公司）章程」、公司遷至台北市○○路三十一號二樓
，並更名為飛盈運通有限公司等文書，交由不知情之會計師陳麗
秀持向台北市政府建設局申請變更登記，使台北市政府建設局之
承辦人員將此不實事項登載於職務上所掌之公司登記案卷等文書
，致生損害於台北市政府對公司登記管理之正確性及鄧建邦、李
麗萍、李清之利益暨飛盈運通有限公司等情。因而撤銷第一審之
科刑判決，改判仍依刑法修正前牽連犯之規定，論處上訴人以行
使偽造私文書，足以生損害於公眾及他人罪刑（處有期徒刑十月
），固非無見。
惟查：（一）按告訴人乃被告以外之人，本質上屬於證人，其陳
述被害經過時，應依人證之法定偵查、審判程序具結，方得作為
證據，本院九十三年台上字第六五七八號判例可資參照。原判決
依據告訴人鄧建邦、李麗萍、李清等人於偵查中、第一審及原審
審理時之指訴，而為上訴人不利之認定（見原判決第三、四頁）
，惟依卷內資料，上訴人否認有行使偽造私文書之犯行，而本件
告訴人等似無不得令具結之情事，乃其於審理時陳述被害經過，
第一審及原審之法官，並未令其具結，則依上開說明，被害人於
第一審及原審審理時所陳述被害經過之證言，有無證據能力，即
非無疑問。原審仍採上開證言為判決依據，復未說明其得作為證
據之理由，自與證據法則相違背。（二）有罪判決書事實之認定
與理由之說明必須互相一致，方為合法。倘若事實之認定與理由
之說明不相一致，按諸刑事訴訟法第三百七十九條第十四款後段
規定，自屬判決理由矛盾之當然違背法令。原判決認定上訴人盜
用股東鄧建邦、李麗萍印章，除偽造「飛盈運通有限公司章程」
外，另偽造公司遷至台北市○○路三一號二樓，並更名為飛盈運
通有限公司（下稱飛盈公司）等文書（見原判決第二頁），惟理
由卻說明：「告訴人雖不否認其曾在卷附告證二十六之委任書上
簽名，惟依告證二十六其上所載委任事項可知，告證二十六係一
『辦理公司更名及遷址事宜』之委任書，……況依卷附告證二十
六鄧建邦、李麗萍等出具委任書，載明委任事項為辦理公司更名
及遷址事項，……。」則理由中所引告訴人等所供曾出具「辦理
公司更名及遷址事宜」之委任書，載明委任事項為辦理公司更名
及遷址事項之供述如為真實，則原判決所認定上訴人偽造公司遷
至台北市○○路三一號二樓，並更名為飛盈公司等文書之事實即
難謂無誤，是原判決有認定事實與理由說明不相一致之違誤。（
三）刑法第二百十四條使公務員登載不實事項於公文書罪，須一
經他人之聲明或申報，公務員即有登載之義務，並依其所為之聲
明或申報予以登載，而屬不實事項者，始足構成。若其所為之聲
明或申報，公務員尚須為實質之審查，以判斷其真實與否，始得
為一定之記載者，即非本罪所稱之使公務員登載不實。又九十年
十一月十二日修正前之公司法第三百八十八條規定：「主管機關
對於公司登記之申請，認為有違反法令或不合法定程式者，應令
其改正，非俟改正合法後，不予登記。」（該條修正後之規定為
：「主管機關對於公司登記之申請，認為有違反本法或不合法定
程式者，應令其改正，非俟改正合法後，不予登記。」）本件台
北巿政府建設局承辦公務員對於前揭公司申請變更登記時，依上
開公司法之規定，是否僅為形式審查而非實質之審查，不無疑義
。其與能否論上訴人牽連犯刑法第二百十四條之罪，至有關係。
乃原判決未詳予論述，即就上訴人併論以刑法第二百十四條之罪
，要屬理由不備。上訴人上訴意旨指摘原判決不當，尚非全無理
由，應認仍有撤銷發回更審之原因。至上訴人被訴業務侵占而不
另為無罪諭知部分（原判決理由六部分），檢察官起訴書既指明
與前開論罪科刑部分，有裁判上一罪關係，依審判不可分原則，
應併予撤銷發回。又按行為後法律有變更者，適用行為時之法律
，但行為後之法律有利行為人者，適用最有利於行為人之法律，
刑法第二條第一項定有明文。依原判決認定之事實，上訴人犯罪
後，刑法部分條文於九十四年二月二日修正公布，並自九十五年
七月一日施行。其中第五十五條牽連犯之規定已經刪除，原審未
及就新舊法為比較適用，案經發回，應注意及之，均併予指明。
據上論結，應依刑事訴訟法第三百九十七條、第四百零一條，判
決如主文。
中　　華　　民　　國　九十六　年　　一　　月　二十五　日
                      最高法院刑事第五庭
                          審判長法官  莊　登　照
                                法官  洪　明　輝
                                法官  黃　一　鑫
                                法官  林　秀　夫
                                法官  徐　昌　錦
      本件正本證明與原本無異
                                      書  記  官
中　　華　　民　　國　九十六　年　　二　　月　　二　　日
                                                      V
